【裁判字號】    98,訴,250
【裁判日期】    990513
【裁判案由】    拆屋還地
【裁判全文】
臺灣嘉義地方法院民事判決               98年度訴字第250號
原      告  張和一
原      告  張和晃
原      告  林張淑姬
原      告  張幸姬
原      告  王張麗姬
原      告  張哲魁
原      告  張和軍
原      告  張和秀
原      告  張和賢
原      告  張和福
原      告  張和喜
原      告  張和邦
原      告  張泰霖
原      告  劉愛珠
原      告  張麗婷
原      告  陳富
原      告  張集信
原      告  張雪美
原      告  張和悅
原      告  張和暢
前列二十人共同
訴訟代理人  何志揚律師
被      告  曾源治
被      告  周榮茂
前列二人共同
訴訟代理人  盧奇南律師
上列當事人間拆屋還地事件，本院於民國99年4 月29日言詞辯論
終結，判決如下：
    主  文
被告曾源治應將坐落嘉義縣民雄鄉○○○段二二五之六地號土地
上如附圖所示編號二水泥圓柱鐵皮涼棚、面積０‧００六六公頃
；編號五鐵架帆布涼棚、面積０‧０００七公頃；編號六水泥柱
水泥板烤漆板造KTV 室、面積０‧００三二公頃；編號七木造烤
漆板倉庫、面積０‧０００八公頃；編號九鐵架烤漆板廁所、面
積０‧００一一公頃；編號十鐵架帆布涼棚、面積０‧０００九
公頃之地上物拆除騰空，並將上開占有土地返還原告。
被告周榮茂應將坐落嘉義縣民雄鄉○○○段二二五之六地號土地
上如附圖編號四磚木瓦造福興宮（即門牌號碼為嘉義縣民雄鄉秀
林村溪底寮三之八十號建物）、面積０‧０一八九公頃；編號八
磚木瓦造廁所浴室、面積０‧００二七公頃之地上物拆除騰空，
並將上開占有之土地返還於原告。
被告周榮茂應自本判決第一、二項所示建物遷出。
被告曾源治或周榮茂應給付原告新台幣柒萬伍仟伍佰肆拾元，及
自民國九十九五月一日起至清償日止按年息百分之五計算之利息
，並自民國九十九年五月一日起，至返還上開土地之日止，按月
給付原告新台幣壹仟貳佰伍拾玖元。
前項所命給付，其中一被告如已給付，於給付範圍內，他被告免
給付義務。
原告其餘之訴駁回。
訴訟費用由被告負擔百分之八十，餘由原告負擔。
本判決第一、二、三項於原告以新台幣伍拾柒萬元供擔保後，得
假執行；第四項原告得假執行。但被告如以新台幣壹佰柒拾玖萬
元為原告預供擔保，得免為假執行。
原告其餘假執行之聲請駁回。
    事實及理由
壹、程序方面：
    按訴狀送達後，原告不得將原訴變更或追加他訴。但有下列
    各款情形之一者，不在此限：二、請求之基礎事實同一者。
    三、擴張或減縮應受判決事項之聲明者；七、不甚礙被告之
    防禦及訴訟終結者，民事訴訟法第255 條第1 項第2 、3 、
    7 款定有明文。所謂請求之基礎事實同一，係指變更或追加
    之訴與原訴之主要爭點有共同性，各請求利益之主張在社會
    上可認為同一或關聯，而就原請求之訴訟及證據資料，於審
    理繼續進行在相當程度範圍內具有同一性或一體性，得期待
    於後請求之審理予以利用，俾先後兩請求在同一程式得加以
    解決，避免重複審理，進而統一解決紛爭。查本件訴訟事件
    於98年4 月30日起訴繫屬時，並未具體敘明系爭土地應加拆
    除之地上物，被告僅有曾源治1 人，應給付相當租金之不當
    得利乃自98年5 月1 日計算，遲延利息則自起訴狀繕本送達
    之日起算。嗣後原告鑑於系爭土地之占有人尚有周榮茂，及
    據本院會同嘉義大林地政事務所人員測量、勘測，及被告曾
    源治、周榮茂到庭陳明結果：占用系爭土地搭建之地上物分
    屬被告何人，其建材、用途、占用面積始臻明確，乃追加周
    榮茂為被告，並更正訴之聲明如主文第一、二、三項所示；
    又基於類如租金之定期給付債權，其各期給付請求權，因5
    年間不行使而消滅，乃就有關相當租金之不當得利金額及遲
    延利息部分，擴張、更正訴之聲明為：被告2 人應連帶給付
    原告新台幣（以下同）251,760 元（即自94年5 月1 日至99
    年4 月30日止相當租金之不當得利），及自99年4 月30日起
    至清償日止，按年息5 ％計算之利息；被告2 人應自99年5
    月1 日起至拆除前揭地上物返還土地予原告之日止，按月連
    帶給付原告4,196 元等語。或為擴張、減縮訴之聲明，或為
    訴之追加、變更，所為訴之追加、變更與原訴之請求間具有
    共同性，且在社會生活上可認為關連，而就原請求之訴訟及
    證據資料，於審理繼續進行在相當程度範圍內具有一體性，
    得期待於後請求之審理予以利用，故其變更及追加之聲明與
    原訴之基礎事實顯屬同一，並不甚礙於被告之防禦及訴訟終
    結，核與民事訴訟法第255 條第1 項第2 、3 、7 款規定相
    符，依前說明，應予准許，合先敘明。
貳、實體方面：
一、原告起訴主張：原告等20人係坐落嘉義縣民雄鄉○○○段22
    5 之6 地號土地（下稱系爭土地）之所有權人。詎料被告曾
    源治明知上情，並無合法使用土地之權源，竟在上開土地上
    建築地上物轉租被告周榮茂作為寺廟使用。又被告固以曾源
    治於73年4 月20日曾向訴外人張阿振祭祀公業之管理人張和
    悅以15萬元買受系爭土地置辯，惟觀諸被告提出之土地買賣
    契約書出賣人張阿振祭祀公業於嘉義縣民雄鄉公所並無登記
    ，且系爭土地於73年4 月20日並非登記於張阿振祭祀公業管
    理人張和悅名下，張和悅係於91年10月24日方取得該土地之
    應有部分27分之1 ，而該土地買賣契約書上竟無張和悅之簽
    名，所使用之印文亦屬偽造。按所有人對於無權占有或侵奪
    其所有物者，得請求返還之。對於妨害其所有權者，得請求
    除去之。有妨害所有權之虞者，得請求防止之，民法第767
    條定有明文。原告為系爭土地所有權人，被告無權占有使用
    原告所有系爭土地部分已如前述，原告自得依據民法767 條
    規定，請求被告拆除該地上物，並返還該土地之占有。又被
    告等為無權占有，原告得依據侵權行為或不當得利法律關係
    請求被告連帶給付相當於租金之損害賠償，查系爭土地之申
    報地價為每平方公尺240 元，而該土地目前面臨溪底寮堤防
    邊往來交通方便，故應認原告所受之損害，以申報地價之10
    % 為適當，故被告每月應給付相當租金之不當得利金額應為
    4,196 元【計算方式如下：240 ×2,098 平方公尺×10﹪/1
    2 ≒4,196 ，元以下四捨五入】。被告曾源治未經原告同意
    擅自將系爭土地搭建房屋出租予被告周榮茂，自屬共同侵權
    行為人，原告自得依據民法第184 條及第185 條或第179 條
    規定，請求被告連帶給付自民國94年5 月1 日至99年4 月30
    日共251,760 元（計算式：4,196 元*12 （月）*5（年）=2
    51, 760 元）相當於租金之損害賠償或不當得利，並自99年
    4 月30日起至拆除系爭地上物將其占有土地返還原告之日止
    ，依年息5 ％計算之遲延利息；並自99年5 月1 日起至拆除
    系爭地上物返還土地於原告之日止，按月連帶給付原告4,19
    6 元。
    對於被答辯陳述如下：
    被告確實無權占有系爭土地，原告本於所有權之作用自得請
    求被告拆屋還地及遷讓土地：
    經查依據系爭土地之異動索引資料顯示，原告之前手乃張
      阿振，並非張阿振祭祀公業，因此系爭土地之原所有權人
      乃原告之祖父張阿振，且被告所提出之土地買賣契約書上
      關於甲方（出賣人）張阿振祭祀公業管理人等文字與其他
      契約書上之文字筆跡均相同，並無張和悅之簽名，而事實
      上亦無張阿振祭祀公業存在，張和悅更不可能為祭祀公業
      之管理人，且根據嘉義縣民雄戶政事務所99年3 月2 日嘉
      民戶字第0990000497號函檢附之張和悅印鑑變更登記申請
      書上所載之印鑑印文明顯與上開土地買賣契約書上被告主
      張之張和悅印文不符，故原告否認該土地買賣契約書之形
      式上及實質上之真正，被告僅憑上開土地買賣契約書而主
      張有權占有系爭土地，自難足採。
    另被告雖又主張依據系爭土地之地籍謄本手抄本記載收件
      文  號乃林地公字23號足見為祭祀公業之土地云云，惟依
      據上開異動索引記載於91年6 月6 日原告辦理繼承登記時
      收件字號即為091 年林地字第036980號，所有原告之前手
      乃張阿振，並非張阿振祭祀公業，因此更不可能為祭祀公
      業之土地。再，根據內政部98年11月13日內授中辦地字第
      0980051782號函覆鈞院主旨所載：「貴院函詢嘉義縣民雄
      鄉○○○段225-6 地號土地登記簿標示部記載42年7 月20
      日林地公字23號之意，查案附登記簿影本所示字樣，應係
      登記機關辦理分割保留土地轉載之收件字號，其所有權人
      為張阿振君」，更足以證明被告主張系爭土地屬張阿振祭
      祀公業顯屬子虛烏有不足為採。
    退萬步言之，縱認上開土地買賣契約書為真正，惟系爭土
      地  於73年4 月22日時即屬原告所共有，依據民法第819
      條第2 項規定關於買賣共有物之處分亦應得全體共有人之
      同意方得對抗全體共有人，經查被告所提出之土地買賣契
      約書上僅有張和悅之印文，並無其他共有人簽章自不得執
      此而謂有權占有系爭土地。
    至於被告另外所提之房屋稅及水費繳款證明至多僅能證明
      系爭土地上之房屋乃被告曾源治原始起造，並不足以證明
      有權占用系爭土地，而被告周榮茂並未提出任何占有系爭
      土地之權源證明文件，自屬無權占有。並聲明：(1)被告曾
      源治應將坐落嘉義縣民雄鄉○○○段225 之6 地號土地上
      如附圖所示編號2 水泥圓柱鐵皮涼棚、面積0.0066公頃；
      編號5 鐵架帆布涼棚、面積0.0007公頃；編號6 水泥柱水
      泥板烤漆板造KTV 室、面積0.0032公頃；編號7 木造烤漆
      板倉庫、面積0.0008公頃；編號9 鐵架烤漆板廁所、面積
      0.0011公頃；編號10鐵架帆布涼棚、面積0.0009公頃之地
      上物拆除騰空，並將上開占有土地返還原告、(2)被告周榮
      茂應將坐落嘉義縣民雄鄉○○○段225 之6 地號土地上如
      附圖編號4 磚木瓦造福興宮（即門牌號碼為嘉義縣民雄鄉
      秀林村溪底寮3 之80號建物）、面積0.0189公頃；編號8
      磚木瓦造廁所浴室、面積0.0027公頃之地上物拆除騰空，
      並將上開占有之土地返還於原告、(3)被告周榮茂應遷出前
      項地上物，並將上開占有土地返還原告、(4)被告二人應連
      帶給付原告251,760 元，及自99年4 月30日起至清償日止
      按年息百分之五計算之利息、(5)被告應自99年5 月1 日起
      至拆除第一項地上物返還土地予原告之日止，按月連帶給
      付原告4,196 元。
二、被告則以：
  (一)查系爭土地係由本件原告張和悅於73年4 月12日以張阿振祭
    祀公業管理人名義，以15萬元出售與被告曾源治，並將土地
    交由被告曾源治耕種，迄今已歷26年之久，系爭土地則係被
    告曾源治與其胞兄曾振旦共同出資所購買。
  (二)次查被告自73年4 月12日買受系爭土地後即在系爭土地上居
    住耕植，此有房屋稅收據、水費收據可稽。再者，本件出賣
    人暨張阿振祭祀公業管理人張和悅及其他原告劉愛珠、張麗
    婷、張哲魁等均居住於系爭土地附近，茍系爭土地非為張阿
    振祭祀公業土地，且未出售與被告曾源治，豈有自73年4 月
    12日交由被告耕種並在土地上建築房屋，迄今已歷26年之久
    ，期間毫無異議之理，其理甚明，益足證明系爭土地確有出
    售與被告曾源治，被告曾源治並非無權占有，至為明確。
  (三)徵諸系爭土地於42年7 月20日收件之登記字號為林地公字第
    23號，查祭祀公業之稱謂，即一般的用詞雖亦簡稱為「公業
    」；但為與「辦事公業」或「育才公業」區別，通常稱為「
    祭祀公業」。其他在台灣之各種文契上，尚有「祖公烝」、
    「百世祀業」、「公田」、「大公田」或「公山」等用詞，
    在廣東籍之客家屬之間，尚有「嘗」、「公業」或「祖嘗」
    之稱謂辦理登記土地，依台灣民事習慣調查報告，既認其亦
    為祭祀公業之稱謂，不論是否設有管理人，仍請列入祭祀公
    業土地管理清冊中管理，此有內政部76年2 月26日台內地字
    第480524號函釋可資參酌。且查系爭土地在日據時代登記坐
    落為打貓東下堡林子尾庄225 號土地，光復後於35年7 月16
    日登記為坐落林子尾225 號，至42年7 月20日由坐落林子尾
    225 號分割出來為，並登記為「林地公」字第23號坐落林子
    尾段225-6 號。由系爭土地之登記字號，先則登記為「民」
    字，嗣至42年7 月20日分割後變更登記字號為「林地公」字
    第23號，從以上登記字號觀之，茍系爭土地非屬祭祀公業土
    地，依諸經驗法則，登記字號何須變更登記為「林地公」字
    之理，其登記字號增加登記「公」字，更顯系爭土地係屬祭
    祀公業土地，至為明確。
  (四)末查系爭土地係屬農地，於成立買賣時，因受「私有農地所
    有權之移轉，其承受人以能自耕者為限，且不得登記為共有
    之限制」，致無法立即辦理所有權之移轉登記，惟查土地法
    第30 條 已於89年1 月26日公佈刪除，另農業發展條例第31
    條亦於96年1 月10日修正在案，從而被告曾源治對於系爭土
    地所有權移轉登記之請求權時效尚未消滅，至為明確。故聲
    明：原告之訴駁回。
三、本院判斷：
  (一)系爭土地為原告等20人所共有，現由被告曾源治租借予被告
    周榮茂而共同占有使用中，土地上如附圖所示編號2 、5 、
    6 、7 、9 等地上物係為被告曾源治所興建；如附圖4 、8
    所示地上物則為被告周榮茂所搭建等情，為兩造所不爭執，
    並據被告曾源治、周榮茂分別自承如附圖編號2 、5 、6 、
    7 、9 等地上物為被告曾源治搭建，另附圖編號4 、8 為被
    告周榮茂搭建，系爭土地係由被告曾源治以每月3,000 元租
    金半借半租予被告周榮茂使用，被告曾源治亦有使用等語不
    諱（見本院卷第174 頁），及系爭土地之土地登記第二類謄
    本、現場相片、本院勘驗筆錄、嘉義縣大林地政事務所複丈
    成果圖等件在卷以佐（見本院卷第10至14頁、第34至37頁、
    第40至42頁、第49頁），可以認定。
  (二)被告雖以，系爭土地已於73年4 月12日，由原告張和悅本於
    張阿振祭祀公業管理人身分與被告曾源治締約，以15萬元價
    金出買予被告曾源治，並非無權占用等語置辯。惟為原告張
    和悅所堅決否認（見本院卷135 至136 頁所附張和悅之具結
    證述）。被告雖提出土地買賣契約影本以佐其說（見本院卷
    第70頁），惟原告訴訟代理人爭執該文書影本之形式真實性
    ，被告訴訟代理人並自承無法提出土地買賣契約書原本，自
    不足據為有利被告之認定。此外，經本院依被告聲請分別向
    嘉義縣大林地政事務所、嘉義縣民雄鄉農會、嘉義縣民雄戶
    政事務所調取系爭土地91年6 月6 日辦理繼承登記案卷、原
    告張和悅留存之印鑑卡、印鑑證明等資料，經核原告張和悅
    於系爭土地相關繼承登記案卷、印鑑證明、印鑑卡等文件上
    蓋用之「張和悅」印文，均核與被告所舉前開土地買賣契約
    書上所蓋「張和悅」印文明顯不符，故前揭土地買賣契約書
    ，更難認係原告張和悅與被告曾源治所簽。本院復依被告聲
    請函詢內政部：系爭土地於42年7 月20日收件之登記字號為
    「林地公字第23號」，有關「林地公」之記載，是否意指該
    土地係屬於祭祀公業之土地等項，據內政部函覆：案附登記
    簿影本所示字樣（即「林地公」），應係登記機關辦理分割
    保留土地轉載之收件字號，其所有權人為「張阿振」君等語
    在卷（見本院卷第106 頁），被告所指系爭土地原為「張阿
    振祭祀公業」所有之情，亦不能證明。被告雖又提出被告曾
    源治於73年7 月31日與訴外人曾振旦簽署之協議書影本（見
    本院卷第72頁），證明被告曾源治前開買受系爭土地之事實
    ，觀諸前揭協議書，除未載明被告曾源治與訴外人曾振旦合
    資購買土地地號，致無從判別與系爭土地是否相關外，其簽
    訂日期係73年7 月31日，乃在土地買賣契約書影本所示簽約
    日期73年4 月12日之後，依土地買賣契約書影本記載內容，
    系爭土地價金15萬元早於73年4 月12日訂約當日1 次付訖，
    更難認定協議書所指合資購買之土地係為系爭土地。證人曾
    振旦到院雖證稱有於73年7 月31日與被告曾源治簽訂前開協
    議書，合資購買系爭土地等語（見本院卷第170 至173 頁）
    ，但所述出資30萬元與被告曾源治合購土地，已與被告曾源
    治所稱以15萬元代價購買系爭土地明顯不符；況據證人曾振
    旦坦言，從未與原告張和悅接洽購地事宜，原告張和悅於前
    揭協議書簽訂時亦未在場，對於被告曾源治如何取得系爭土
    地之占有，亦不知情等語，故證人曾振旦上開證言，亦不足
    為被告曾源治有購買系爭土地之證明。至被告提出之房屋稅
    繳款書、水費收據影本（見本院卷第72至73頁），均僅得據
    以認定，被告曾源治有繳納系爭土地上門牌號碼為嘉義縣民
    雄鄉秀林村溪底寮3 之80號建物之房屋稅款、水費等情（即
    為附圖所示編號4 建物，為被告周榮茂興建，有如前述），
    不足為被告曾源治有使用系爭土地合法權源之證明。準此，
    被告既未能舉證證明其等有何使用系爭土地之合法權源，則
    原告主張被告均屬無權占用人，可以採信。從而，原告依民
    法第767 條規定請求判決被告2 人如主文第一、二、三項所
    示；且被告曾源治於系爭土地上興建如附圖所示編號2 、5
    、6 、7 、9 、10等地上物而占用系爭土地後，將土地連同
    地上物租借予被告周榮茂使用，再由被告周榮茂興建編號4
    、8 所示建物而直接占用系爭土地，兩人係基於各別之發生
    原因占用原告之系爭土地，對原告各負民法第179 條規定之
    返還不當占用利益之義務，為不真正連帶債務關係，故原告
    請求被告給付自94年5 月1 日起至99年4 月30日為止該段期
    間之不當得利金額，及自99年5 月1 日起至清償日止，按法
    定年息5%計算之利息；暨自99年5 月1 日至履行第1 、2 、
    3 項拆屋還地日止，按月給付該占用系爭土地之不當得利損
    害金，在被告其中一人為給付，他被告在給付範圍同免責任
    部分，為有理由，逾此部分之請求，即被告2 人應連帶給付
    前開金額、遲延利息自99年4 月30日起算等，於法無據，應
    予駁回。至被告應給付之不當得利數額若干，則論述如下。
  (三)按無權占有他人土地，可能獲得相當於租金之利益，為社會
    通常之觀念，最高法院61年度台上字第169 號著有判例。又
    按土地法第97條第1 項規定，城市地方房屋之租金，以不超
    過土地及其建築物申報價額年息10％為限，此於租用基地建
    築房屋時準用之，同法第105 條定有明文。且基地租金之數
    額，除以基地申報地價為基礎外，尚須斟酌基地之位置，工
    商業繁榮之程度，承租人利用基地之經濟價值及所受利益等
    項，並與鄰地租金相比較，以為決定，亦有同院68年台上字
    第3071號判例足資參照。查系爭土地緊鄰牛稠溪堤防，屬鄉
    間地區，鄰近多為農田、未有住家及商店，人煙稀少，交通
    尚非便利等情，已經本院98年5 月27日勘驗現場記載筆錄（
    本卷37頁）明確，是斟酌系爭土地之使用現況，及所在地點
    附近之商業繁榮程度、生活機能等情形，認以系爭土地當期
    申報地價年息3 ％計算相當於租金之不當得利為適當。依系
    爭土地每平方公尺之申報地價為240 元，有地價謄本在卷可
    憑，則原告請求被告曾源治或周榮茂返還占用面積2,098 平
    方公尺自94年5 月1 日至99年4 月30日止5 年之不當得利金
    應為75,540元【計算式：每月不當得利金1259元（2,098 ×
    240 ×0.03/12 ＝1259（元以下四捨五入）；5 年不當得利
    金75,540元（1,259 ×12×5 ＝75,540）】，原告逾此請求
    部分，則屬無據。
  (四)綜上所述，原告依民法第767 條請求被告曾源治將坐落系爭
    土地上如附圖所示編號2 、5 、6 、7 、9 、10之地上建物
    拆除，並返還占用土地予原告；被告周榮茂將坐落系爭土地
    上如附圖所示編號4 、8 之地上建物拆除，並返還土地予原
    告；被告周榮茂應自前開建物遷出；以及依民法第179 條不
    當得利及不真正連帶債務關係，請求被告給付自94年5 月1
    日至99年4 月30日止5 年期間相當於租金之不當得利75,540
    元，及自99年5 月1 日起至清償日止，按法定週年利率5%計
    算之利息，暨自99年5 月1 日起，至返還上開土地之日止，
    按月給付原告1,259 元即依系爭土地當年申報地價年息百分
    3%計算該占用面積2,098 平方公尺之不當得利金。其中一被
    告給付，在給付範圍，另一被告免給付義務，均有理由，應
    予准許；逾此部分，為無理由，應予駁回。
四、本判決第一、二、三、四項原告勝訴部分，兩造均陳明願供
    擔保，聲請宣告假執行或免為假執行，均核無不合，就原告
    第一、二、三項勝訴部分，爰參照系爭土地公告現值每平方
    公尺820 元（見上揭土地登記謄本）×系爭土地面積2,098
    平方公尺之價值為1,720,360 元，酌定相當之擔保金57萬元
    額宣告之；因第四項勝訴部分金額未逾50萬元，應由本院依
    職權宣告假執行。對於本判決第一、二、三、四項原告勝訴
    部分，被告如於假執行程序實施前，以179 萬元為原告預供
    擔保，得免為假執行。另原告其餘假執行之聲請，因部分訴
    之駁回而失所依附，不予准許。
五、兩造其餘攻擊防禦方法及舉證，因本件事證已臻明確，且與
    判決基礎不生影響，爰不另一一論述。
六、結論：原告之訴為一部有理由，一部無理由，依民事訴訟法
    第79條、第85條第1 項、第389 條第1 項第5 款、第390 條
    第2 項、第392條第2項規定，判決如主文。
中    華    民    國    99    年    5     月    13    日
                  民二庭法  官  陳思睿
以上正本係照原本作成
如對本判決上訴須於判決送達後20日內向本院提出上訴狀
中    華    民    國    99    年    5     月    13    日
                        書記官  張富

司法院資訊處製作；財團法人民間司法改革基金會備份。
